ACORDAO-COMPLETO-2385264

ACÓRDÃO 7126/2020 ATA 22/2020 - SEGUNDA CÂMARA

VISTOS, relatados e discutidos estes autos de recurso de reconsideração, interposto por Tiago Pereira Lima, contra o Acórdão 1165/2018, prolatado pela 2ª Câmara do TCU, o qual julgou suas contas irregulares;
ACORDAM os Ministros do Tribunal de Contas da União, reunidos em sessão da Segunda Câmara, diante das razões expostas pelo relator, com fundamento nos arts. 32, inciso I e 33 da Lei 8.443/1992 e no art. 285 do Regimento Interno, em:
9.1. conhecer e dar provimento ao Recurso de Reconsideração interposto por Tiago Pereira Lima (XXX.663.041-XX) , para, no mérito, alterar o Acórdão 1165/2018-TCU-Segunda Câmara a fim de julgar suas contas regulares com ressalva, dando-lhe quitação, com fundamento nos arts. 1º, inciso I, 16, inciso II, e 18 da Lei 8.443/92;
9.2. dar ciência da decisão ao recorrente e aos demais interessados.

Recurso de Reconsideração, interposto por Tiago Pereira Lima (peça 56), contra o Acórdão 1165/2018, prolatado pela 2ª Câmara do TCU, in Ata 7

Segunda Câmara

Agência Nacional de Transportes Aquaviários.

3. Interessados/Responsáveis/Recorrentes:
3.1. Interessado: Agência Nacional de Transportes Aquaviários (04.903.587/0001-08).
3.2. Responsáveis: Fernando Jose de Padua Costa Fonseca (XXX.356.791-XX); Mário Povia (XXX.473.918-XX); Pedro Brito do Nascimento (XXX.166.453-XX); Tiago Pereira Lima (XXX.663.041-XX)
3.3. Recorrente: Tiago Pereira Lima (XXX.663.041-XX).

13.1. Ministros presentes: Ana Arraes (Presidente), Augusto Nardes, Aroldo Cedraz (Relator) e Raimundo Carreiro.
13.2. Ministros-Substitutos presentes: Marcos Bemquerer Costa e André Luís de Carvalho.

AROLDO CEDRAZ

Ministro José Mucio Monteiro.

Transcrevo, a seguir, o parecer subscrito pelo Auditor Federal da Secretaria de Recursos (peça 90) , o qual contou com a anuência do corpo diretivo daquela unidade especializada (peças 91 e 92) :
"INTRODUÇÃO
1. 	Na oportunidade, examina-se o recurso de reconsideração, interposto por Tiago Pereira Lima (peça 56) , contra o Acórdão 1165/2018, prolatado pela 2ª Câmara do TCU, in Ata 7 (peça 47) , vazado nos seguintes termos naquilo que interessa:
ACORDAM os Ministros do Tribunal de Contas da União, reunidos em Sessão da 2ª Câmara, diante das razões expostas pelo Relator, e com fundamento nos arts. 1º, inciso I; 16, inciso III, alínea "b", da Lei 8.443/1992 c/c os arts. 1º, inciso I; 169, inciso V; e 209, inciso II, do Regimento Interno, em: 
9.1. levantar o sobrestamento destes autos; 
9.2. julgar irregulares as contas de Tiago Pereira Lima; 
9.3. dar ciência desta decisão à Agência Nacional de Transportes Aquaviários; 
9.4. arquivar estes autos. 
HISTÓRICO
2.	Trata-se de prestação de contas ordinária da Agência Nacional de Transportes Aquaviários (Antaq) , referente ao exercício financeiro de 2012.
2.1. 	Nos autos deste processo, a 1ª Câmara prolatou o Acórdão 4113/2015 (peça 28) , julgando regulares as contas de três dos gestores que integravam o rol de responsáveis. 
2.2. 	Contudo, no que tange à responsabilidade do recorrente, que ocupou o cargo de diretor-geral da agência no exercício de 2012, o exame foi sobrestado, em virtude de dois processos cujos desfechos poderiam impactar o julgamento das contas do ex-gestor.
2.3. 	O primeiro deles tratava do Processo Administrativo Disciplinar (PAD) 00045.003107/2013-16, da Secretaria Especial de Portos da Presidência da República (SEP/PR) , autuado a partir de informações obtidas por meio da Operação Porto Seguro, deflagrada pela Polícia Federal no ano de 2012, que identificou indícios de irregularidades praticadas por servidores e autoridades da Antaq. Nesse PAD, investigaram-se a cessão indevida de áreas portuárias à empresa Tecondi e a declaração de utilidade pública do empreendimento privado "Complexo de Bagres". 
2.4. 	Nesse processo administrativo não restaram caracterizados indícios de autoria e materialidade atribuíveis a Tiago Pereira Lima e, consequentemente, não se propôs seu indiciamento.
2.5. 	Entretanto, em sede do TC Processo 022.220/2010-0, cuidou-se de monitorar o cumprimento de determinações à Antaq, expedidas via Acórdão 4273/2010-TCU-Primeira Câmara, nos seguintes termos:
 "1.7.1. [...] no prazo de 60 (sessenta) dias, regulamente os procedimentos e métodos específicos a serem utilizados para assegurar a preservação do equilíbrio econômico-financeiro do Contrato de Arrendamento C-DEPJUR 54/1997, nos termos do art. 27, incisos VI e VII, da Lei 10.233/2001;
1.7.2. [...] promovam, no prazo de 90 (noventa) dias, o reequilíbrio econômico-financeiro do Contrato C-DEPJUR 54/1997, celebrado entre a CDRJ e a Companhia Siderúrgica Nacional - CSN, em razão da assinatura do 3° Termo Aditivo, considerando as premissas específicas citadas no subitem 1.7.1. retro".
2.6. 	Naqueles autos, a 1ª Câmara deliberou, por meio do Acórdão 732/2014, pela aplicação de multa a Tiago Pereira Lima, por considerar não cumpridas as mencionadas determinações, suspensa em razão de recurso interposto pelo responsável, que foi conhecido e posteriormente negado provimento, exatamente pela ausência de providências por parte da agência no período em que o gestor esteve à sua frente, acerca das importantes medidas determinadas pelo Tribunal.
2.7. 	Concluídas essas duas apurações, o Relator levantou o sobrestamento destes autos e propôs julgar irregulares as contas de Tiago Pereira Lima, considerando que as falhas verificadas em sua gestão, no TC Processo 022.220/2010-0, são suficientes para macular suas contas do exercício de 2012, deixando de aplicar-lhe multa em razão de já ter sido apenado por meio do Acórdão 732/2014-TCU-Primeira Câmara. 
2.8. 	Ressaltou-se, na oportunidade, ser descabido ouvir em audiência o responsável, tendo em vista que o contraditório e a ampla defesa foram regularmente exercidos no decorrer daqueles autos, sendo que exatamente os mesmos fatos embasam o julgamento das presentes contas. 
2.9. 	Irresignado com a decisão que lhe foi desfavorável, o recorrente interpôs recurso de reconsideração que será examinado adiante.
2.10. 	Acrescente-se que reforçou suas razões recursais com argumentos complementares à peça 67. 
EXAME DE ADMISSIBILIDADE
3.	Reiteram-se os exames preliminares de admissibilidade (peças 57 e 58) , ratificados à peça 60 pelo relator, Exmo. Ministro Aroldo Cedraz, que concluiu pelo conhecimento do recurso de reconsideração interposto por Tiago Pereira Lima, contra o Acórdão 1165/2018-TCU-Segunda Câmara do TCU, suspendendo os efeitos do seu subitem 9.2, eis que preenchidos os requisitos processuais aplicáveis à espécie recursal. 
EXAME DE MÉRITO
4.	Delimitação
4.1.	Constitui objeto do presente recurso reconhecer se a aplicação de multa equivalente a um quinto do valor máximo em outro processo relacionado à gestão do recorrente em 2012 não constitui motivo suficiente para o julgamento de suas contas anuais pela irregularidade.
Prejulgamento das contas ordinárias do recorrente
5.	Em breve síntese, o recorrente sustenta que não se pode macular toda a gestão de um exercício financeiro com base unicamente na multa aplicada em decorrência de processo de fiscalização, devendo ter suas contas julgadas regulares com ressalva.
Análise
5.1.	Inicialmente, registre-se que, de fato, a aplicação de multa em processo de fiscalização não implica prejulgamento das contas ordinárias da unidade jurisdicionada, devendo o fato ser considerado no contexto dos demais atos de gestão do período envolvido, conforme preceitua o art. 250, § 5º, do RI/TCU. 
5.2. 	Ademais, tal entendimento é reforçado pela jurisprudência pacífica do TCU a respeito do tema, no sentido de que o fato de o gestor ter sido multado em processo de fiscalização não implica, necessariamente, o julgamento pela irregularidade de suas contas ordinárias. A ausência de irregularidades graves o suficiente para macular a gestão do responsável possibilita ao TCU formar o juízo pela regularidade com ressalva (v. g. Acórdãos 11445/2011; 798/2008, todos da 2ª Câmara) .
5.3. 	Recentemente também o Pleno do TCU, via Acórdão 1281/2018, manifestou o entendimento de que em processo de contas ordinárias, deve-se avaliar toda a gestão, de modo que os atos reputados irregulares em processo de fiscalização sejam mensurados frente à totalidade dos atos praticados no exercício, objetivando com isso a formulação de juízo sobre a regularidade ou irregularidade da gestão. 
5.4. 	Compulsando os autos, verifica-se que a impropriedade formal que ensejou a aplicação de multa ao recorrente cinge-se ao não atendimento de determinações à Antaq, especificamente expressas nos subitens 1.7.1 e 1.7.2 do Acórdão 4273/2010-TCU-Primeira Câmara, referente ao reequilíbrio econômico-financeiro do Contrato C-DEPJUR 54/1997, celebrado entre a CDRJ e a Companhia Siderúrgica Nacional - CSN, em razão da assinatura do 3° Termo Aditivo.
5.5. 	Destaque-se que o recorrente procurou preservar o reequilíbrio econômico-financeiro de todos os contratos por meio de elaboração de norma regulamentadora dos procedimentos e métodos a serem utilizados e não somente do vergastado Contrato C-DEPJUR 54/1997.
5.6. 	No entanto, esse trabalho iniciado em sua gestão só foi concluído em 8/10/2013, com a edição da Resolução 3093/Antaq, muito tempo após ao prazo fixado pelo TCU para o atendimento das determinações.
5.7. 	Assim, ainda que não dependesse exclusivamente de sua ação, restou caracterizado, sem embargos, o descumprimento à determinação exarada pelo TCU, razão pela qual foi apenado os autos do TC Processo 022.220/2010-0, por meio do Acórdão 732/2014-TCU-Primeira Câmara. 
5.8. 	Contudo, examinando e confrontando tal descumprimento com os demais atos de gestão daquele exercício, juntados por amostragem de algumas pautas das reuniões ordinárias da Autarquia, por ocasião da apresentação das informações complementares que aduziu aos autos às peças 67/89, verifica-se que os recursos geridos naquele exercício são da ordem de bilhões de reais, em processos que versavam sobre os mais variados temas, desde reequilíbrio econômico-financeiro de contratos, concessão de outorga para terminais portuários, até processos sancionadores em desfavor de empresas.
5.9. 	Dessa forma, em homenagem à razoabilidade que deve balizar a atuação também do TCU, não se deve admitir que o descumprimento pontual de uma determinação constitua motivação suficiente para macular toda a gestão do recorrente, devendo-se dar provimento ao recurso interposto, para reformar a decisão recorrida e julgar regulares com ressalva as contas do recorrente, porquanto evidenciou falhas de que não resultaram dano ao Erário, nos termos do art. 16, II, da Lei 8.443/1992.
PROPOSTA DE ENCAMINHAMENTO
6. 	Ante o exposto, submete-se à consideração superior a presente análise do recurso de reconsideração interposto por Tiago Pereira Lima, contra o Acórdão 1165/2018-TCU-Segunda Câmara, propondo-se, com fundamento nos arts. 32, inc. I, e 33, da Lei 8.443, de 1992:
	I - conhecer do recurso, para, no mérito, dar-lhe provimento, conferindo a seguinte redação ao acórdão recorrido: 
ACORDAM os Ministros do Tribunal de Contas da União, reunidos em Sessão da 2ª Câmara, diante das razões expostas pelo Relator, e com fundamento nos arts. 1º, inciso I; 16, inciso II, alínea "b", da Lei 8.443/1992 c/c os arts. 1º, inciso I; 169, inciso V; e 208, do Regimento Interno, em: 
9.1. levantar o sobrestamento destes autos; 
9.2. julgar regulares com ressalva as contas de Tiago Pereira Lima, em razão de descumprimento de determinação contida nos subitens 1.7.1 e 1.7.2 do Acórdão 4273/2010-TCU-Primeira Câmara; 
9.3. dar ciência desta decisão à Agência Nacional de Transportes Aquaviários; 
9.4. arquivar estes autos. 
	II - dar ciência da deliberação que vier a ser proferida ao recorrente e à Antaq."
2.	Concordando com a proposta da unidade instrutiva, o Ministério Público junto ao TCU lançou o seguinte parecer nos autos (peça 93) :
"Trata-se de prestação de contas ordinária da Agência Nacional de Transportes Aquaviários (Antaq) , referente ao exercício financeiro de 2012.
Nos autos deste processo, foi prolatado o Acórdão 4113/2015-TCU-Primeira Câmara (peça 28) , julgando regulares as contas dos gestores que integravam o rol de responsáveis, à exceção das contas do Sr. Tiago Pereira Lima (Diretor-Geral da Antaq em 2012) , que foram sobrestadas até a conclusão do Processo Administrativo Disciplinar (PAD) nº 00045.003107/2013-16.
O referido PAD, da Secretaria Especial de Portos da Presidência da República, foi autuado a partir de informações obtidas por meio da "Operação Porto Seguro", deflagrada pela Polícia Federal no ano de 2012, que identificou indícios de irregularidades praticadas por servidores e autoridades da Antaq, relacionados à cessão indevida de áreas portuárias à empresa Tecondi e à declaração de utilidade pública do empreendimento privado "Complexo de Bagres".
Em instrução à peça 24, a SefidTransporte observou que as decisões proferidas no âmbito do TC nº Processo 022.220/2010-0 também poderiam impactar o julgamento pendente:
	"62. Em relação ao TC Processo 022.220/2010-0, esta SefidTransporte propôs a aplicação de multa ao senhor Tiago Pereira Lima por descumprimento dos itens 1.7.1 e 1.7.2 do Acórdão 4273/2010-TCU-Plenário, 'tendo em vista que a Agência não regulamentou os procedimentos e métodos específicos para assegurar a preservação do equilíbrio econômico-financeiro do contrato CDEPJUR 54/1997 e tampouco efetuou o reequilíbrio do mencionado instrumento contratual' (...) .
	[...].
	64. Por meio do Acórdão 732/2014-TCU-Primeira Câmara, o Tribunal aplicou ao responsável a multa prevista no art. 58, inciso IV e § 1º, da Lei 8.443/1992, c/c o art. 268, inciso VII, do Regimento Interno do TCU, no valor de R$ 10.000,00, pelo descumprimento dos itens 1.7.1 e 1.7.2 do Acórdão 4273/2010-TCU-Primeira Câmara. Contudo, o pedido de reexame apresentado pelo interessado foi conhecido pelo Relator do recurso (peça 51 do TC Processo 022.220/2010-0) , e, portanto, apresenta efeito suspensivo.
	[...].
	131. [...], entende-se prudente incluir, como uma das razões do sobrestamento das contas do gestor, o pedido de reexame apresentado contra o Acórdão 732/2014-TCU-Primeira Câmara, pois há a possibilidade de o gestor não ser responsabilizado no PAD 00045.003107/2013-16, situação na qual a manutenção da sanção imposta no TC Processo 022.220/2010-0 poderia ensejar irregularidade nas contas do senhor Tiago Pereira Lima." (Grifei.) 
Conforme Relatório Final elaborado pela Secretaria de Portos, não restaram caracterizados indícios de autoria e materialidade atribuíveis a Tiago Pereira Lima no PAD e, consequentemente, não foi proposto o seu indiciamento (peça 42, p. 76 e 88) . De outro modo, no TC nº Processo 022.220/2010-0, o Acórdão 1149/2015-TCU-Primeira Câmara decidiu pelo não provimento do pedido de reexame, e o gestor foi penalizado com multa, no valor de R$ 10.000,00.
Diante disso, o sobrestamento dos presentes autos foi levantado, e o julgamento das contas do responsável se deu pela irregularidade, com fulcro nos arts. 1º, inciso I, e 16, inciso III, alínea b, da Lei nº 8.443/92, conforme Acórdão 1165/2018-TCU-Segunda Câmara (peça 47) . Nesta oportunidade, examina-se o recurso de reconsideração interposto pelo Sr. Tiago Pereira Lima contra essa decisão (peça 56) .
Em seus argumentos (peça 56) , o recorrente buscou esclarecer os fatores que retardaram o cumprimento da determinação do TCU e afirmou que a aplicação de multa não enseja o prejulgamento das contas ordinárias, devendo ser analisado todo o contexto da gestão anual. Nesse sentido, foi citado o Acórdão 11445/2011-TCU-Segunda Câmara:
	"13. Em linha de consonância com o entendimento exarado pela Representante do MP/TCU em seu Parecer (...) , compreendo que o fato de o gestor ter sido multado em processo de fiscalização não implica, necessariamente, no julgamento pela irregularidade de suas contas. Esse posicionamento está embasado no § 5º do art. 250 do RI/TCU. 
	14. Demais disso, há que se ter em conta que, ao reduzir a multa de R$ 31.481,00 (Acórdão 887/2007-TCU-Plenário) para R$ 5.000,00 (Acórdão 2058/2007-TCU-Plenário) o TCU, de certa forma, relativizou a gravidade da ocorrência, diante da grande materialidade dos valores geridos no exercício de 2005. 
	15. Outro ponto importante a considerar é que na gestão analisada não foram detectadas irregularidades graves o suficiente para macular a gestão dos responsáveis." (Grifei. Voto condutor do Acórdão 11445/2011-TCU-Segunda Câmara) .
O Sr. Tiago observou que a multa foi fixada em R$ 10.000,00, valor bem abaixo do teto condenatório vigente à época (R$ 46.551,46) , correspondente a pouco mais de um quinto desse limite (21,5%) . Considerou que isso seria um indicativo de que a sua conduta omissiva não teve gravidade suficiente para macular toda a gestão do exercício financeiro de 2012, cujos recursos geridos alcançaram a ordem de bilhões de reais. Com base nessa análise, concluiu que o julgamento de suas contas pela irregularidade não foi razoável ou proporcional.
Em instrução à peça 90, examinando e confrontando a impropriedade que ensejou a aplicação de multa no âmbito do TC nº Processo 022.220/2010-0 com os demais atos de gestão do exercício de 2012, em homenagem ao princípio da razoabilidade, a Serur concordou que a conduta reprovada não é relevante a ponto de justificar o julgamento das contas do recorrente pela irregularidade. Então, apresentou a seguinte proposta de encaminhamento:
	"I - conhecer do recurso, para, no mérito, dar-lhe provimento, conferindo a seguinte redação ao acórdão recorrido: 
	ACORDAM os Ministros do Tribunal de Contas da União, reunidos em Sessão da 2ª Câmara, diante das razões expostas pelo Relator, e com fundamento nos arts. 1º, inciso I; 16, inciso II, alínea 'b', da Lei 8.443/1992 c/c os arts. 1º, inciso I; 169, inciso V; e 208, do Regimento Interno, em: 
	9.1. levantar o sobrestamento destes autos;
	9.2. julgar regulares com ressalva as contas de Tiago Pereira Lima, em razão de descumprimento de determinação contida nos subitens 1.7.1 e 1.7.2 do Acórdão 4273/2010-TCU-Primeira Câmara; 
	9.3. dar ciência desta decisão à Agência Nacional de Transportes Aquaviários; 
	9.4. arquivar estes autos."
Ante o exposto, por considerar adequadas as análises e conclusões da unidade técnica, este representante do Ministério Público de Contas manifesta-se favorável à proposta de encaminhamento à peça 90, no sentido de conhecer e dar provimento ao presente recurso de reconsideração, alterando-se o Acórdão 1165/2018-TCU-Segunda Câmara a fim de julgar regulares com ressalva as contas do Sr. Tiago Pereira Lima, dando-lhe quitação, com fundamento nos arts. 1º, inciso I, 16, inciso II, e 18 da Lei nº 8.443/92."
É o Relatório.

8.1. Alexandre Dalfior de Figueiredo e outros, representando Agência Nacional de Transportes Aquaviários.  
8.2. Elísio de Azevedo Freitas (18.596/OAB-DF) e outros, representando Tiago Pereira Lima.

Subprocurador-Geral Paulo Soares Bugarin.

Prestação de Contas. Sobrestamento. Prosseguimento. Contas Irregulares. Recurso de Reconsideração. Conhecimento. Provimento. Ciência.

PRESTAÇÃO DE CONTAS (PC)

Secretaria de Recursos (Serur); Secretaria de Fiscalização de Infraestrutura Portuária e Ferroviária (SeinfraPor).

Cuidam os autos de Recurso de Reconsideração, interposto por Tiago Pereira Lima, contra o Acórdão 1165/2018, prolatado pela 2ª Câmara do TCU, o qual julgou suas contas irregulares.
Originalmente, trata-se de prestação de contas ordinária da Agência Nacional de Transportes Aquaviários (Antaq) , referente ao exercício financeiro de 2012.
Preliminarmente, cabe ratificar o conhecimento do recurso por estarem preenchidos os requisitos de admissibilidade previstos nos artigos 32, inciso I, e 33 da Lei Orgânica do Tribunal de Contas da União e no art. 285 do Regimento Interno.
O recorrente alega, em suma, que a aplicação de multa não implica no prejulgamento das contas ordinárias, devendo ser analisado todo o contexto do exercício para a análise da gestão.
Em sua manifestação, a Serur propõe dar provimento ao recurso interposto, para reformar a decisão recorrida e julgar regulares com ressalva as contas do recorrente, porquanto evidenciou falhas que não resultaram dano ao Erário, nos termos do art. 16, inciso II, da Lei 8.443/1992.
Esse entendimento foi ratificado pelo Ministério Público juto ao TCU.
Compulsando os autos, verifico que o julgamento pela irregularidade se deveu ao descumprimento dos itens 1.7.1 e 1.7.2 do Acórdão 4273/2010-TCU-Primeira Câmara, referentes ao reequilíbrio econômico-financeiro do Contrato C-DEPJUR 54/1997, celebrado entre a CDRJ e a Companhia Siderúrgica Nacional - CSN, em razão da assinatura do 3° Termo Aditivo.
Contudo, como anota a unidade instrutiva, com a edição da Resolução 3093/Antaq, mesmo extemporânea ao prazo fixado pelo TCU, endereçaram-se diversas questões previstas na decisão desta Corte de Contas com o objetivo de preservar o reequilíbrio econômico-financeiro dos contratos geridos pela Agência:
"5.8. 	Contudo, examinando e confrontando tal descumprimento com os demais atos de gestão daquele exercício, juntados por amostragem de algumas pautas das reuniões ordinárias da Autarquia, por ocasião da apresentação das informações complementares que aduziu aos autos às peças 67/89, verifica-se que os recursos geridos naquele exercício são da ordem de bilhões de reais, em processos que versavam sobre os mais variados temas, desde reequilíbrio econômico-financeiro de contratos, concessão de outorga para terminais portuários, até processos sancionadores em desfavor de empresas."
Assim, é necessário reconhecer que, no presente caso, o descumprimento pontual de determinação não é razão suficiente para o julgamento das contas pela irregularidade, uma vez que as ações adotadas pelo gestor foram no sentido de alcançar os objetivos pretendidos na decisão descumprida e que não se encontraram outros fatos desabonadores nos demais atos de gestão analisados no exercício.
Assim, incorporando os pareceres da Serur e do Parquet às minhas próprias razões de decidir, concluo que procedem as alegações do recorrente, razão pela qual VOTO por que este Tribunal adote a minuta de Acórdão que trago à apreciação deste Colegiado.
TCU, Sala das Sessões Ministro Luciano Brandão Alves de Souza, em 7 de julho de 2020.
AROLDO CEDRAZ 
Relator